臺北高等行政法院判決
　　　　　　　　　　　　　　　　　　 95年度簡字第908號
原　　　告　甲○○○○○
代　表　人　乙○○
　　　　　　送達代收人丙○○
被　　　告　經濟部國際貿易局
代　表　人　黃志鵬（局長）
　　　　　　送達代收人丁○○
上列當事人間因貿易法事件，原告不服經濟部中華民國95年11月
16日經訴字第09506183400號訴願決定，提起行政訴訟。本院判
決如下：
　　主  文
原告之訴駁回。
訴訟費用由原告負擔。
　　事  實
一、事實概要：原告受被告委託辦理簽發原產地證明書業務，經
    被告於95年3月7日、95年3月8日派員赴原告處查核其94年度
    簽發作業情形，發現原告有「出口人未附任何證明文件即予
    受理發證」、「使用93年11月30日已公告廢止之舊格式之原
    產地證明書」及「簽發特殊案件（三角貿易案件或復出口案
    件等）未憑相關交易文件併同電腦訊息審查」3項違規情事
    ，被告認原告違反貿易法第20條之2第3項第1款之規定，乃
    依同法第28條第3項規定，於95年6月19日以貿服字第
    09501507801號函（以下簡稱被告95年6月19日函）處罰鍰新
    台幣（下同）10萬元，並命於文到後1個月內補齊產證資料
    。原告不服，聲明異議，經被告於95年8月9日以貿聲字第
    09500082160號異議案件審定書予以駁回。原告仍不服，提
    起訴願，亦遭決定駁回，遂向本院提起行政訴訟。
二、兩造聲明：
　(一)原告聲明：訴願決定、異議審定及被告95年6月19日函關於
              罰鍰部分均撤銷。
　(二)被告聲明：
    1.駁回原告之訴。
    2.訴訟費用由原告負擔。
三、兩造主張：
　(一)原告起訴意旨略謂：
    本件原告係商業團體，收入來源主要為會員會費，雖受被告
    委託辦理原產地證明簽發業務，惟規費收取金額有限，故總
    收入扣除員工薪資、水電及文具等費用後已略顯不足。原告
    理事長乙○○帶領之團隊自94年10月14日起開始接掌會務，
    秉持參加社團工作係替社會公益盡一己之力之精神，全體理
    監事均為無給職，出錢出力犧牲奉獻，協助政府拓展外貿，
    致力促進經濟發展，尤對簽發原產地證明書業務嚴格督促承
    辦人員，均按規定謹慎辦理。今被告卻以原告有「出口人未
    附任何證明文件即予受理發證」、「使用93年11月30日已公
    告廢止之舊格式之原產地證明書」及「簽發特殊案件（三角
    貿易案件或復出口案件等）未憑相關交易文件併同電腦訊息
    審查」3項違規情事，於未完全告知原告之情況下，逕自認
    定原告違反貿易法第20條之2第3項第1款規定，進而處以鉅
    額罰鍰，實難令人甘服。據此，被告所為異議審定及被告95
    年6月19日函關於罰鍰部分，均有違誤，應予撤銷。
　(二)被告答辯意旨略謂：
    1.按「簽發原產地證明書不得有左列行為：一、未依規定之
      格式、程序或收費數額簽發原產地證明書。」、「第20條
      之2第2項之工業團體、商業團體違反同條第3項規定時，
      經濟部國際貿易局得予以警告或處新台幣3萬元以上30萬
      元以下罰鍰，其情節重大者，並得停止其1個月以上1年以
      下簽發原產地證明書。」，貿易法第20條之2第3項第1款
      、第28條第3項分別定有明文。
    2.本件原告訴稱略謂被告以「未依規定之格式、程序或收費
      數額簽發原產地證明書。」等由，於未完全告知之情況下
      ，貿然認定原告違反貿易法第20條之2第3項第1款規定，
      據而處以鉅額罰款等語。經查原告既受被告委託辦理簽發
      原產地證明書業務，自有查明相關規定並遵守之義務，而
      原告辦理該簽發業務多年，對於簽發產證之相關規定理應
      知之甚詳。被告為原產地證明書管理之需要，於95年3月7
      日、95年3月8日依規定派員赴原告處查核94年產證簽發作
      業情形結果，發現原告有「出口人未附任何證明文件即予
      受理發證」、「使用93年11月30日已公告廢止之舊格式產
      證」及「簽發特殊案件（三角貿易案件或復出口案件等）
      ，未憑相關交易文件併同電腦訊息審查」3項違規情事，
      有經被告查核人員即訴外人曾佩瑜、黃馨慧及原告總幹事
      丙○○會同簽章之「原產地證明書簽發作業查核表」附卷
      可稽，亦為原告所不否認，已違反貿易法第20條之2第3項
      第1款規定，應依同法第28條第3項議處。且「出口人未檢
      具文件逕予核發產證」係屬多次違規行為，原告前曾因類
      似情事經被告分別於92年2月11日、94年7月7日以貿服字
      第09201500833號、第09401504811號函予以警告，並請確
      實注意改善，若再有類似情形，將依規定從重議處在案，
      是以，本次查核原告仍未據以改進，被告依前揭法條規定
      及「產證簽發單位簽審違規處分原則」核處罰鍰10萬元，
      並限期命原告補齊產證資料之處分，尚無違誤及不法之處
      ；其餘2項違規行為，被告因考量係初次違規且情節輕微
      ，遂依行政罰法第19條規定不予處罰，而未另予處分，已
      善盡裁量之權責，核無不合。從而原告辦理簽發原產地證
      明書業務，應注意而未注意，且於明知簽發原產地證明書
      不得有貿易法第20條之2第3項各款規定禁止行為之情形下
      ，仍默許出口人未備齊出口文件或使用已報廢之舊格式，
      即予發證，要難謂為在無預警狀況下遽遭被告核處罰鍰，
      原告所稱實屬推諉之辭，不足採信。準此，原告之訴為無
      理由，應予駁回。
　　理  由
一、按「簽發原產地證明書不得有左列行為：一、未依規定之格
    式、程序或收費數額簽發原產地證明書。」、「第20條之2
    第2項之工業團體、商業團體違反同條第3項規定時，經濟部
    國際貿易局得予以警告或處新台幣3萬元以上30萬元以下罰
    鍰，其情節重大者，並得停止其1個月以上1年以下簽發原產
    地證明書。」，貿易法第20條之2第3項第1款、第28條第3項
    分別定有明文。次按特定構成要件事實雖然確實存在，但行
    政機關有權選擇作為或不作為或選擇作成不同法律效果之行
    政處分，此種行政處分稱為「裁量處分」。又將抽象之法規
    適用於該當之具體關係，其過程則稱為「涵攝」，如法規之
    用語係屬涵義不確定或有多種解釋之可能，即所謂之「不確
    定法律概念」，而將不確定法律概念適用於具體之事實關係
    時，行政機關得自由判斷之情形，謂之「判斷餘地」。再「
    裁量處分」是否應受行政法院之審查，依現今一般之理論言
    ，行政法院通常不予審查，惟裁量若有裁量瑕疵（如裁量逾
    越、裁量濫用、裁量怠惰）之情形已影響裁量處分之合法性
    外，則行政法院當然得以審查；而「不確定法律概念」在涵
    攝事實關係時，可能發生多種不同意義，但其中只有一種符
    合立法者之本意，係屬正確，故行政法院對「不確定法律概
    念」，除有承認「判斷餘地」（在如「考試或課業之評分」
    、「公務員之考績」、「環保或經濟法規上危險預估或價值
    判斷」、「專業性及獨立性委員會所作之決定」等具有尊重
    行政機關專業判斷性質之事項）之必要外，均可加以審查，
    先予敘明。
二、本件被告為原產地證明書管理之需要，於95年3月7日、95年
    3月8日依規定派員赴原告處查核94年產證簽發作業情形結果
    ，發現原告有「出口人未附任何證明文件即予受理發證」、
    「使用93年11月30日已公告廢止之舊格式產證」及「簽發特
    殊案件（三角貿易案件或復出口案件等），未憑相關交易文
    件併同電腦訊息審查」3項違規之情形，有經被告查核人員
    即訴外人曾佩瑜、黃馨慧及原告總幹事丙○○會同簽章之「
    原產地證明書簽發作業查核表」1份附於原處分卷可稽。第
    以原告係商業團體，乃依商業團體法成立之公益社團法人，
    既受被告委託辦理簽發原產地證明書事務之處理，衡情當應
    對該受託業務之處理及相關規定知之甚詳，本應基於委任人
    之指示，並以處理自己事務為同一之注意義務為之，況其既
    受委任處理簽發原產地證明書業務多年，自不容諉為不知，
    此與其規費收取金額係屬二事，亦與其法人財源收入無涉，
    遑論本件原告違章事項中「出口人未檢具文件逕予核發產證
    」係屬多次違規行為，原告前曾因類似情事經被告分別於92
    年2月11日、94年7月7日各以貿服字第09201500833號、第
    09401504811號函予以警告，並請確實注意改善，若再有類
    似情形，將依規定從重議處在案，故原告辦理簽發原產地證
    明書業務，確有應注意而未注意之疏失，且其於明知簽發原
    產地證明書不得有貿易法第20條之2第3項各款規定禁止行為
    之情形，竟仍默許出口人未備齊出口文件或使用已報廢之舊
    格式即逕予發證，其有放任率予簽發原產地證明書之事實，
    至堪認定，所為自有違受任之旨，況其未善盡審核把關責任
    ，對我國國際貿易事務之正確性傷害甚鉅，則被告予以處罰
    ，自非無據。是以本件原告因未謹記前所為違章，提高注意
    據以改進其業務之處理，被告乃依貿易法相關規定及「產證
    簽發單位簽審違規處分原則」核處原告罰鍰10萬元，並限期
    命原告補齊產證資料，審酌本件情節內容，被告所為處分尚
    稱允當；至本件另2項違章部分，被告考量原告該部分係初
    次違章且其情節輕微，遂依行政罰法第19條規定不予處罰，
    所為裁量尚無逾越、濫用、怠惰之瑕疵存在致影響其處分之
    合法性情形，徵諸首開說明，所為處分既無裁量瑕疵，自應
    予以尊重。從而本件被告所為處分，揆諸首揭法條規定及說
    明，並無違誤，異議審定及訴願決定遞予維持，亦均無不合
    ，原告徒執前詞，訴請撤銷，為無理由，應予駁回。另本件
    依卷內資料，事證已臻明確，爰不經言詞辯論為之，併此陳
    明。
據上論結，本件原告之訴為無理由，依行政訴訟法第236條、第
195條第1項後段、第98條第3項前段，判決如主文。
中　　華　　民　　國　　96　　年　　8　　 月　　14　　日
                                  第七庭法官　林育如
上為正本係照原本作成。
本件以訴訟事件所涉及之法律見解具有原則性者為限，始得於本
判決送達後20日內向本院提出上訴狀並表明上訴理由，如已於本
判決宣示後送達前提起上訴者，應於判決送達後20日內補具上訴
理由（均按他造人數附繕本），且經最高行政法院許可後方得上
訴。
中　　華　　民　　國　　96　　年　　8 　　月　　14　　日
　　　　　　　　　　　　　　　        書記官　陳圓圓
